臺灣臺中地方法院民事判決　　　　　　 99年度家訴字第359號
原　　　告　吳文甲
原　　　告　吳文童
共同訴訟
代理人　　　龔正文律師
複代理人　　陳宏盈律師
被　　　告　郭吳美品
　　　　　　吳沂芃
　　　　　　吳麗華
兼上三　人
訴訟代理人　吳鳳玉
被　　　告　吳文河
上列當事人間請求分割遺產事件，本院於民國一百年三月十六日
言詞辯論終結，判決如下：
    主      文
兩造就被繼承人吳清波所遺如附表一所示遺產准予分割，並按如
附表二所示應繼分比例分別共有。
訴訟費用由兩造依附表二所示應繼分比例負擔。
    事實及理由
壹、被告郭吳美品、吳沂芃、吳麗華、吳鳳玉未於最後言詞辯論
    期日到場，核無民事訴訟法第三百八十六條各款所列情形，
    爰依原告之聲請，由其一造辯論而為判決。
貳、原告主張：
一、被繼承人吳清波於民國九十五年十月十二日死亡，被繼承人
    吳清波之配偶即訴外人吳曾完先於被繼承人吳清波死亡，被
    繼承人吳清波之繼承人有長女即被告郭吳美品、長子即原告
    吳文甲、次女即被告吳沂芃、次子即原告吳文童、三女即被
    告吳鳳玉、三男即被告吳文河、五女即被告吳麗華等七人（
    四女吳春連先於被繼承人死亡，且絕嗣），應繼分各七分之
    一。被繼承人吳清波死亡時，遺有如附表一編號１至７所示
    之遺產，茲因被繼承人吳清波並未以遺囑禁止繼承人分割遺
    產，兩造亦未以契約禁止分割遺產，因兩造迄今仍無法達成
    分割協議，爰依民法第一千一百六十四條規定，訴請分割遺
    產，請求按如附表二所示應繼分之比例由兩造分別共有。
二、對被告抗辯之陳述：被告吳文河辯稱被繼承人吳清波賣掉其
    所有之土地，以賣得之價金購買如附表一編號２所示之土地
    、編號７所示之建物，故其為系爭土地、建物之所有權人並
    非事實。蓋由證人鄭清俊所提出之不動產買賣契約書可知，
    被繼承人吳清波出賣予證人鄭清俊之標的係臺中縣大甲鎮○
    ○段二五九、二五九之二、二五九之三、二五九之四、二五
    九之五、二六０、二六０之七、二六０之十四、二六０之十
    五、二六０之十六、二六０之十七地號等十一筆土地，觀諸
    上開土地之土地登記謄本，被告吳文河、原告吳文童於五十
    六年十二月一日登記為土地登記名義人，持分均為四分之一
    ，取得原因係買賣，對照被告吳文河、原告吳文童之出生日
    期，被告吳文河當時僅九歲，原告吳文童僅十四歲，兩人顯
    然無能力購買土地，唯一合理之解釋乃上開土地為被繼承人
    吳清波所購買，借名登記在被告吳文河、原告吳文童名下，
    故上開土地實際所有權人係被繼承人吳清波。另由證人鄭清
    俊之證述，無法推論被繼承人吳清波是以出售上開土地所得
    之價金購買如附表一編號２所示之土地、編號７所示之建物
    ，而被告吳文河又無法舉證以實其說。退萬步言，縱認被繼
    承人吳清波係以出售上開土地之所得價金購買如附表一編號
    ２所示之土地、編號７所示之建物為真，則被告吳文河對被
    繼承人吳清波亦僅有買賣價金返還請求權，而非主張如附表
    一編號２所示之土地、編號７所示之建物為其所有，惟由證
    人鄭清俊提出之買賣契約書第三條第二款記載，可知被繼承
    人吳清波於七十六年十二月十七日即已取得全部之買賣價金
    ，故被告吳清河對被繼承人吳清波之價金返還請求權應自七
    十六年十二月十八日起算，至原告於九十九年七月十六日提
    起本訴訟止，約有二十三年時間，已逾十五年之請求權時效
    ，原告自得為時效消滅之抗辯。此外，如附表一所示編號８
    所示之國有土地承租權，暨已登記為由全體繼承人共同承租
    ，則此部份應非遺產範圍。
參、被告方面：
一、被告吳文河則以：如附表一所示編號２所示之土地、編號７
    所示之建物為其所有，並非被繼承人吳清波之遺產。被繼承
    人吳清波當時並無資力購買系爭土地及建物，購買系爭土地
    及建物之金錢來源，係被繼承人吳清波於七十六年十月七日
    將被告吳文河與原告吳文童所有之土地出賣予訴外人鄭清俊
    而得之價金，當時被繼承人吳清波共出賣十一筆土地，其中
    三筆為被告吳文河與原告吳文童共有，另八筆土地為被告吳
    文河單獨所有，賣得價金共計約五百六十餘萬元，被繼承人
    吳清波將六十餘萬交給原告吳文童，剩下的五百萬元則買了
    二棟房子，其中一棟建物登記在被告吳文河名下，另一棟房
    屋即係系爭土地及建物，則登記在被繼承人吳清波自己名下
    ，惟既系爭土地及建物之價金係以被告吳文河之金錢所支付
    ，則系爭土地及建物應屬被告吳文河所有，並非被繼承人吳
    清波之遺產。另被繼承人吳清波之遺產尚有如附表一所示編
    號８所示之國有土地承租權，此承租權應於本件分割遺產事
    件一併處理，以利各繼承對此國有土地之使用管理等語，資
    為抗辯。並聲明：同意遺產分割。
二、被告郭吳美品、吳沂芃、吳麗華、吳鳳玉曾於言詞辯論期日
    到庭，均以：同意原告之主張，且同意如附表一所示之遺產
    按應繼分比例繼續維持分別共有等語。
肆、得心證之理由
一、按遺產繼承人，除配偶外，依下列順序定之：(一)直系血親
    卑親屬。(二)父母。(三)兄弟姊妹。(四)祖父母；同一順序
    之繼承人有數人時，按人數平均繼承。但法律另有規定者，
    不在此限；配偶，與第一千一百三十八條所定第一順序之繼
    承人同為繼承時，其應繼分與他繼承人平均，民法第一千一
    百三十八條、第一千一百四十一條及第一千一百四十四條分
    別定有明文。本件被繼承人吳清波於九十五年十月十二日死
    亡，被繼承人吳清波之配偶即訴外人吳曾完先於被繼承人吳
    清波死亡，被繼承人吳清波之繼承人有長女即被告郭吳美品
    、長男即原告吳文甲、次女即被告吳沂芃、次子即原告吳文
    童、三女即被告吳鳳玉、三男即被告吳文河、五女即被告吳
    麗華等七人（四女吳春連先於被繼承人死亡，且絕嗣），應
    繼分各七分之一等事實，有除戶戶籍謄本、繼承系統表、戶
    籍謄本等為證，亦為兩造所不爭執，自堪信為真實。是揆諸
    前開規定，被繼承人吳清波之遺產即應由兩造共同繼承，且
    原告吳文甲、吳文童及被告郭吳美品、吳沂芃、吳麗華、吳
    鳳玉、吳文河之應繼分各為七分之一。
二、被繼承人吳清波之遺產範圍：本件兩造對被繼承人吳清波所
    遺如附表一之遺產中除編號２所示之土地、編號７所示之建
    物、編號８所示之國有土地承租權外，均無爭執，並據原告
    提出土地登記第二類謄本六份、建物登記第二類謄本乙份為
    證，經核無不合，自堪信為真實。故本件之爭執點厥在附表
    一之編號２所示之土地、編號７所示之建物、編號８所示之
    國有土地承租權是否應列為被繼承人之遺產，茲分論如次：
（一）關於如附表二編號２所示之土地、編號７之所示建物之所
      有權歸屬：
    1.原告主張系爭土地及建物既均登記在被繼承人吳清波名下
      ，即應屬被繼承人吳清波所有，而為遺產範圍，被告吳文
      河若抗辯系爭土地及建物為其所有，應由其負舉證責任。
      被告吳文河雖抗辯系爭土地及房屋係被繼承人吳清波以出
      售其所有土地所獲價金所購得，惟由證人鄭清俊之證述，
      無法得知被繼承人吳清波確實是以出售被告吳文河所有土
      地所得之價金購買系爭土地及建物，被告吳文河又無法舉
      證以實其說。退萬步言，縱認被繼承人吳清波是以出售被
      告吳文河所有土地所得之價金購買系爭土地及建物，被告
      吳清河對被繼承人吳清波亦僅有買賣價金返還請求權，而
      非主張系爭土地及建物為其所有，惟由證人鄭清俊提出之
      買賣契約書第三條第二款記載，可知被繼承人吳清波於七
      十六年十二月十七日即已取得全部之買賣價金，故被告吳
      清河對被繼承人吳清波之價金返還請求權應自七十六年十
      二月十八日起算，至原告於九十九年七月十六日提起本訴
      訟止，已逾十五年之請求權時效，原告自得為時效消滅之
      抗辯。被告吳文河則以系爭土地及房屋係被繼承人吳清波
      以出售其所有土地所獲價金所購得，故係爭土地及價金應
      屬其所有，並非被繼承人吳清波之遺產等語為辯。
    2.證人鄭清俊到庭證述略以：（曾向被告吳文河購買土地？
      ）我並未直接與被告吳文河接洽，都是與被繼承人吳清波
      接洽，買賣價金亦係交給被繼承人吳清波，當時之買賣文
      件只有買賣契約書，並無其他資料，買賣標的就如買賣契
      約書上所載之地號。（被繼承人吳清波是否將出賣被告吳
      文河名下土地所得之價金，去購買臺中縣大甲鎮○○路一
      之二十二號之建物及基地？）這我不知道，被繼承人吳清
      波如何使用這筆錢，我不清楚。（買賣價金五百萬元，是
      否可區分原告吳文童、被告吳文河之價金各為何？）沒有
      辦法區分。土地買賣資料如我提出的買賣契約書所載等語
      （本院九十九年十一月二十四日言詞辯論筆錄參照）。
    3.按當事人主張有利於己之事實，就其事實有舉證之責任，
      民事訴訟法第二百七十七條定有明文。是主張法律關係存
      在之當事人，須就該法律關係發生所須具備之特別要件，
      負舉證責任。又事實有常態與變態之分，主張常態事實者
      無庸負舉證責任，反之，主張變態事實者，則須就其所主
      張之事實負舉證責任。本件如附表二編號２所示之土地、
      編號７所示之建物自始即登記在被繼承人吳清波名下，被
      告吳文河主張系爭土地及建物為其所有，依上開說明，應
      由被告吳文河就其主張事實負舉證責任。
    4.觀諸證人鄭清俊所提出之不動產賣賣契約書，可知該買賣
      契約之出賣人為原告吳文童、被告吳文河二人，買賣標的
      亦包括原告吳文童之土地，非僅有被告吳文河名下之土地
      ，全部土地價金為五百萬五千九百五十六元。而依證人鄭
      清俊之上開證詞，可知證人鄭清俊對於被繼承人吳清波是
      否以出賣原告吳文童、被告吳文河之土地所得價金，購買
      系爭土地及建物，及該價金之用途，均表示不知情，且證
      人鄭清俊對於該五百餘萬元價金中，原告吳文童與被告吳
      文河各應分得多少，亦無從分辨，顯見由上開買賣契約書
      及證人鄭清俊之證詞無法逕認被繼承人吳清波是以出售被
      告吳文河所有土地所得之價金購買系爭土地及建物。另觀
      諸上開買賣契約之簽訂日期為七十六年十二月十七日，而
      如附表一編號２所示土地之取得時間為八十三年五月三十
      （地籍圖重測）、編號７所示建物之取得時間為七十九年
      九月十二日（第一次登記），距離上開簽訂買賣契約之日
      期已有相當時日，則被繼承人吳清波購買系爭土地及建物
      時是否係以出賣被告吳文河土地之買賣價金支付，非無疑
      義。又被告吳文河於系爭土地出售時，對於價金之處理並
      未向被繼承人吳清波表示任何異議，且被繼承人吳清波於
      九十五年間死亡時，被告吳文河亦未爭執系爭土地及建物
      之所有權。此外，依買賣契約書之記載，被繼承人吳清波
      於七十六年十二月十七日即已取得全部之買賣價金，故被
      告吳清河對被繼承人吳清波之價金返還請求權已罹於時效
      ，原告所為時效抗辯，自屬有據。綜上，被告吳文河辯稱
      係爭土地及建物為其所有，既為原告所否認，被告吳文河
      又未舉證以實其說，則其所為抗辯，不足採信，足徵如附
      表二編號２所示之土地、編號７所示之建物為被繼承人吳
      清波所有，應列於被繼承人吳清波之遺產範圍。
（二）關於如附表二編號８所示之國有土地承租權是否應列如遺
      產範圍：
    1.原告主張如附表一所示編號８所示之國有土地承租權，既
      已登記為由全體繼承人共同承租，則此應無庸列入遺產範
      圍。被告則以此承租權應於本件分割遺產事件一併處理，
      以利各繼承對此國有土地之使用管理等語置辯。
    2.雖原告吳文甲、吳文童於被繼承人吳清波死亡後，已於九
      十七年之間向國有財產局，代表全體繼承人承辦承租換約
      手續，以全體繼承人為系爭國有土地之承租人，此有財政
      部國有財產局臺中區辦事處九十九年十一月三日台財產中
      管字第０九九００一六四三三號函，在卷可稽。惟如附表
      一所示編號８所示之國有土地承租權，原既屬被繼承人吳
      清波死亡時所有之權利，則當屬其遺產，且其承租人原為
      被繼承人吳清波一人，是該承租權性質上不宜分割為多數
      ，本院認由兩造依其應繼分維持分別共有為妥，兩造就該
      承租權亦同意依應繼分維持分別共有。又兩造已於九十八
      年九月一日就系爭國有土地之耕作已達成分管之協議，有
      土地分管協議書乙份在卷可參，原告對該分管協議亦無意
      見，附此敘明。
（三）綜上，本件被繼承人吳清波遺有如附表一所示之遺產，揆
      諸上開規定，兩造在分割遺產前，對於遺產全部為公同共
      有，因上開遺產並無不能分割之情形，亦無不分割之約定
      ，而兩造就上開遺產既不能協議分割，則原告以遺產分割
      為由終止兩造間之公同共有關係，請求分割被繼承人吳清
      波之遺產，自屬有據。
三、按繼承人有數人時，在分割遺產前，各繼承人對於遺產全部
    為公同共有；繼承人得隨時請求分割遺產，但法律另有規定
    或契約另有訂定者，不在此限，為民法第一千一百五十一條
    、第一千一百六十四條所明定。復按共有物分割之方法不能
    協議決定者，法院得因各共有人之聲請命為以原物分配於各
    共有人或變價共有物，以價金分配於各共有人，民法第八百
    二十四條第二項定有明文，又公同共有物分割之方法，除法
    律另有規定外，應依關於共有物分割之規定，此觀同法第八
    百三十條第二項規定自明。關於本件之分割方法，原告主張
    就被繼承人吳清波如附表一所示之遺產，採取依各繼承人之
    應繼分比例分別共有方式分割，自屬遺產分割方法之一種，
    亦與法無違，而被告郭吳美品、吳沂芃、吳麗華、吳鳳玉對
    於原告主張的分割方案，均表示無意見（本院一百年二月二
    十三日言詞辯論筆錄參照），另被告吳文河對於被繼承人吳
    清波除如附表一編號２所示之土地、編號７所示之建物外之
    其餘遺產，同意按應繼分繼續維持分別共有，且表示若如附
    表一編號２所示之土地、編號７所示之建物本院認為屬被繼
    承人吳清波之遺產，亦同意按應繼分維持分別共有（本院一
    百年三月十六日言詞辯論筆錄參照）。是本院考量全體當事
    人意願，認前開遺產應由兩造按應繼分即如附表二所示之應
    繼分比例分配之，爰判決如主文所示。
肆、又分割遺產之訴，係必要共同訴訟，原、被告之間本可互換
    地位，且兩造均蒙其利，是本院認本件之訴訟費用應由兩造
    依其應繼分之比例負擔訴訟費用，較為公允，併此敘明。
伍、訴訟費用負擔之依據：民事訴訟法第八十條之一、第八十五
    條第一項。
中    華    民    國   100    年    3     月    30    日
                  家事法庭    法  官  簡賢坤
以上正本係照原本作成。
如對本判決上訴，須於判決送達後二十日內向本院提出上訴狀。
如委任律師提起上訴者，應一併繳納上訴審裁判費。
中    華    民    國   100    年    3     月    30    日
                              書記官  賴淵瀛
  附表一 （以下均為台中縣市合併、改制前之地號、建號）
┌──┬──────────┬─────┬─────┐
│編號│財產種類            │ 面    積 │ 權利範圍 │
│    │                    │(平方公尺)│(公同共有)│
├──┼──────────┼─────┼─────┤
│１  │臺中縣大甲鎮○○段  │   195.49 │     全部 │
│    │456之34地號土地     │          │          │
├──┼──────────┼─────┼─────┤
│２  │臺中縣大甲鎮○○段  │     89.04│     全部 │
│    │739地號土地         │          │          │
├──┼──────────┼─────┼─────┤
│３  │臺中縣大甲鎮○○段  │   4479.99│      1/6 │
│    │757地號土地         │          │          │
├──┼──────────┼─────┼─────┤
│４  │臺中縣大甲鎮○○段  │    608.82│327/10000 │
│    │456之36地號土地     │          │          │
├──┼──────────┼─────┼─────┤
│５  │臺中縣大甲鎮○○段  │      0.27│     4/108│
│    │419地號土地         │          │          │
├──┼──────────┼─────┼─────┤
│６  │臺中縣大甲鎮○○段  │        24│     4/108│
│    │420地號土地         │          │          │
├──┼──────────┼─────┼─────┤
│７  │臺中縣大甲鎮○○段  │    169.68│     全部 │
│    │202建號建物（門牌號 │          │          │
│    │碼：臺中縣大甲鎮日南│          │          │
│    │路1之22號）         │          │          │
├──┼──────────┼─────┼─────┤
│８  │臺中縣大甲鎮○○段1 │          │          │
│    │之72、1之74、1之75、│          │          │
│    │1之91（內）、1之93  │          │          │
│    │（內）、13、13之8、 │          │          │
│    │14、17（內）、43地號│          │          │
│    │、臺中縣大甲鎮○○段│          │          │
│    │627地號國有土地之承 │          │          │
│    │租權                │          │          │
└──┴──────────┴─────┴─────┘
  附表二
  ┌─────┬─────┐
  │姓      名│應繼分比例│
  ├─────┼─────┤
  │吳文甲    │七分之一  │
  ├─────┼─────┤
  │吳文童    │七分之一  │
  ├─────┼─────┤
  │郭吳美品  │七分之一  │
  ├─────┼─────┤
  │吳沂芃    │七分之一  │
  ├─────┼─────┤
  │吳鳳玉    │七分之一  │
  ├─────┼─────┤
  │吳麗華    │七分之一  │
  ├─────┼─────┤
  │吳文河    │七分之一  │
  └─────┴─────┘